臺灣臺北地方法院民事判決　　　　　　　96年度訴字第1395號
原　　　告　華南商業銀行股份有限公司
法定代理人　甲○○
訴訟代理人　乙○○
　　　　　　辛○○
被　　　告　昌駿電腦股份有限公司
兼
法定代理人　戊○○
被　　　告　丙○○
　　　　　　丁○○
　　　　　　己○○
上　三　人
訴訟代理人　李莉卿律師
上列當事人間清償借款事件，本院於民國96年8月2日言詞辯論終
結，判決如下：
    主  文
被告昌駿電腦股份有限公司、戊○○、丙○○、丁○○、己○○
應連帶給付原告如附表編號十四至編號十九墊款金額欄所示之本
金、利息及違約金。被告昌駿電腦股份有限公司、戊○○另應連
帶給付原告如附表編號一至編號十三墊款金額欄所示之本金、利
息及違約金。
原告其餘之訴駁回。
訴訟費用由被告連帶負擔百分之三十，餘由被告駿電腦股份有限
公司、戊○○連帶負擔。
本判決於原告以新台幣壹佰柒拾萬元或同面額之中央政府建設公
債九十年度甲類第一期債票供擔保後，得假執行。但被告丙○○
、丁○○、己○○如以新台幣壹佰伍拾參萬陸仟零貳拾壹元供擔
保後，得免為假執行。
原告其餘假執行之聲請駁回。
    事實及理由
一、程序事項：
  (一)當事人得以合意定第一審管轄法院。但以關於由一定法律關
    係而生之訴訟為限。前項合意，應以文書證之，民事訴訟法
    第24條定有明文。本件兩造於保證書第7條合意以台北地方
    法院為第一審管轄法院，是本院自有本件第一審管轄權。
  (二)本件被告昌駿電腦股份有限公司、戊○○未於言詞辯論期日
    到場，被告丁○○、己○○未於最後言詞辯論期日到場，核
    無民事訴訟法第386條各款所列情形，爰依原告之聲請，由
    其一造辯論而為判決。
  (三)按訴狀送達後，原告不得將原訴變更或追加他訴。但擴張或
    減縮應受判決事項之聲明者，不在此限，民事訴訟法第255
    條第1項第3款定有明文。本件原告起訴請求被告連帶給付新
    台幣（下同）5,072,876元及如附表1所示之利息及違約金，
    嗣於96年7月12日擴張利息之請求如附表2所示，核與前揭規
    定相符，自應准許，並此敘明。
二、原告起訴主張：被告昌駿電腦股份有限公司前於民國（下同
    ）90年5月3日邀集被告戊○○、訴外人庚○○○（已歿）為
    連帶保證人，向原告保證就被告昌駿電腦股份有限公司現在
    及將來所負之借款、票據、透支、墊款、保證、損害賠償等
    及其他一切債務，以1,000萬元為限額，保證願與被告昌駿
    電腦股份有限公司負連帶清償之責。嗣被告昌駿電腦股份有
    限公司於91年4月18日邀集庚○○○、被告戊○○為連帶保
    證人簽立委任開發國內信用狀契約，委請原告以550萬元為
    限循環開發信用狀，並於委任開發國內信用狀契約第6條合
    意利息以「貴行所墊付各筆即期信用狀款項及買方付息遠期
    信用狀款項，其墊款利息自墊付日起，按立約人與貴行逐筆
    議定後，填載於開狀申請書上之約定利率計付」計算。遲延
    清償時，逾期在6個月以內者，按約定利率10%，逾期超過6
    個月者，按約定利率20%計付違約金。而被告昌駿電腦股份
    有限公司自95年6月16日起即陸續簽立申請書向原告申請開
    發如附表2所示國內信用狀19筆，共計5,072,876元。惟被告
    昌駿電腦股份有限公司自附表2所示利息起算日起即未依約
    清償，依授信約定書第5條之約定，債務視為全部到期。又
    庚○○○已於95年8月8日死亡，而戊○○、丙○○、丁○○
    、己○○均為庚○○○之繼承人，依法繼承庚○○○之權利
    及義務。為此，爰依消費借貸及連帶保證與繼承之法律關係
    提起本件訴訟。並聲明：被告應連帶給付5,072,876元及如
    附表2所示之利息及違約金。願供現金或等值中央政府建設
    公債90 年度甲類第1期債票為擔保，請准宣告假執行。
三、被告被告昌駿電腦股份有限公司、戊○○未於言詞辯論期日
    到場，亦未提出書狀作何聲明或陳述。
四、被告丁○○、己○○未於最後言詞辯論期日到場，然曾與丙○○提出書狀陳稱（均為被告庚○○○之承受訴訟人）：丙○○、丁○○、己○○之母即庚○○○生前不識字，更不會
    書寫文字，要無可能於保證書、授信約定書上簽名同意擔任
    本件連帶保證人。被告否認簽名及印章之真正，原告應就此
    證明。而本件庚○○○於借據及受信定書上之簽名核與本院
    96年度訴字第427號案件向雲林縣斗南鎮農會及雲林縣斗南
    郵局調閱文件上之簽名、存留印鑑均不相符。又庚○○○教
    育智識能力顯低於一般人，當無法理解連帶保證人之意義，
    是本件應先向庚○○○解釋、告知連帶保證人之意義及義務
    ，並確認庚○○○簽名時確實知悉連帶保證人責任，並願意
    擔任連帶保證人，兩造間始因意思表示合致而成立連帶保證
    契約。而原告明知庚○○○不識字，亦看不懂對保資料，何
    以讓庚○○○簽名？足見庚○○○未與原告成立連帶保證人
    之合意。是縱庚○○○曾簽名其上，亦非基於成立連帶保證
    人之意思而簽，自不足證有與原告成立保證契約。而本件被
    告戊○○之妻已不再願意擔任連帶保證人，原告竟為其業績
    壓力，逕任由無資力之庚○○○擔任保證人，並以對保制度
    增加其保障，趁庚○○○無判斷複雜之保證人之法律關係下
    ，欺騙或違背其本意下，致庚○○○在相關文件上逐筆描寫
    其姓名等語，以資抗辯。並聲明：原告之訴駁回。如受不利
    判決，願供擔保請准宣告免為假執行。
五、原告主張被告昌駿電腦股份有限公司於90年5月3日邀集被告
    戊○○、訴外人庚○○○（已歿）為連帶保證人，向原告保
    證就被告昌駿電腦股份有限公司現在及將來所負之借款、票
    據、透支、墊款、保證、損害賠償等及其他一切債務以1,00
    0萬元為限額，保證願與被告昌駿電腦股份有限公司復連帶
    清償之責。嗣被告昌駿電腦股份有限公司於91年4月18日邀
    集被告戊○○訴外人庚○○○為連帶保證人簽立委任開發國
    內信用狀契約，委請原告以550萬元為限，委託開發國內信
    用狀。並於委任開發國內信用狀契約第6條合意利息以「貴
    行所墊付各筆即期信用狀款項即買方付息遠期信用狀款項，
    其墊款利息自墊付日起，按立約人與貴行逐筆議定後，填載
    於開狀申請書上之約定利率計付‧‧‧」計算，遲延清償時
    ，逾期在6個月以內者，按約定利息10%，逾期超過6個月者
    ，按約定利息20%計付違約金。而被告昌駿電腦股份有限公
    司自95年6月16 日起即陸續簽立申請書向原告申請發國內信
    用狀計19筆，其信用狀金額、墊款金額、押匯日及利息均如
    附表2所示，共計5,072,876元。惟被告昌駿電腦股份有限公
    司自如附表2所示之利息起算日起即未依約清償，依授信約
    定書第5條約定，債務視為全部到期。而被告丙○○、丁○○、己○○為第三人庚○○○之直系血親卑親屬，依民法第
    1138條第1款之規定而為第三人庚○○○之繼承人等事實，
    業據提出保證書、授信約定書、委任開發國內係用狀契約、
    不可撤銷係用狀、開發國內不可撤銷信用狀申請書、匯票承
    兌／付款申請書、台灣雲林地方法院家事庭函、繼承系統表
    、戶籍謄本（上均影本）等件為證。經查：
  １附表2編號7之匯票並無到期日，此原告所提附表2不符。惟
    依信用狀契約第3條「立約人申請開發信用狀時，其各筆信
    用狀項下之匯票期間，除立約人與貴行另為約定外，最長不
    得超過一八０天」之約定，是該筆匯票於95年7月12日發票
    ，則最遲應於95年12月12日付款。又依委任開發國內信用狀
    契約書第8條「立約人遲延清償貴行墊付本息時，自約定清
    償日起，逾期在六個月以內者，按遲延利息之10%，逾期超
    過六個月部分，按遲延利息百分之二十計付違約金」之約定
    ，該利息及違約金應分自95年12月12日及後1個月（即96年1
    月13日）始行起算。則原告就附表2編號7之款項請求自96年
    1月9日起至96年1月12日違約金之部分，尚非有據，不應准
    許。
  ２另查，委任開發國內信用狀契約第6條「貴行所墊付各筆即
    期信用狀款項即買方付息遠期信用狀款項，其墊款利息自墊
    付日起，按立約人與貴行逐筆議定後，填載於開狀申請書上
    之約定利率計付‧‧‧」之約款，係兩造關於利息之約定。
    是依此一規定，兩造就本件信用狀各筆借款之利息，自應逐
    筆約定並載於信用狀。而未經逐筆約定且記載於信用狀申請
    書者，依民法第203條：「應付利息之債務，其利率未經約
    定，亦無法律可據者，週年利率為百分之五」規定，該等借
    款利息自應以年息5%計算利息。查附表2編號1、8、11、13
    至19之申請書並無利息之約定（見本院卷第18頁、第46頁、
    第56頁、第64頁、第68頁、第72頁、第76頁、第80頁、第84
    頁、第88頁），則依前揭說明，該等借款利息均應以年息5%
    計算利息，原告逾此部份之利息起請求即尚屬無據。
  ３此外，原告其餘部分之請求，核與伊所提之證物相符，自堪
    信為真實。茲將被告昌駿電腦股份有限公司之欠款及其利息
    、違約金，表列如附表所示。
六、然原告主張訴外人人庚○○○亦簽立保證書、授信約定書、
    委任開發國內信用狀契約同意擔任連帶保證人，並請求庚○○○之繼承人被告丙○○、丁○○、己○○負連帶清償責任
    一節，則為被告丙○○、丁○○、己○○所拒，並以前揭辭
    情置辯。是本件之爭點即在於：第三人庚○○○有無簽立保
    證書、授信約定書、委任開發國內信用狀契約？原告請求被
    告丙○○、丁○○、己○○負連帶清償責任有無理由？經查
    ：
  １按私文書之真正，他造當事人有爭執者，舉證人應負證明其
    真正之責，此觀民事訴訟法第357條之規定自明（最高法院
    71 年度台上字第2635號判決意旨參照）。本件保證書及授
    信定書、委任開發國內信用狀契約上關於庚○○○之簽名及
    用印，既經其繼承人即被告丙○○、丁○○、己○○所否認
    ，原告自應就此簽名為真實負有舉證責任。而證人即本件對
    保人楊勝富於96年4月16日本院言詞辯論其日到場證稱：「
    （問：提示本件對保合約書。請問證人本件當初進行對保程
    序是在何地？如何進行？）當初在被告昌駿電腦股份有限公
    司辦公室，當時有被告法定代理人戊○○及公司會計人員及
    保證人被告庚○○○在場，先檢驗身分證，確認是本人之後
    ，就請被告庚○○○再合約上簽名‧‧‧」、「（問：證人
    可否形容當初與你對保的人的外型嗎？）被告庚○○○是老
    太太，他那天特地從中、南部上來，因為被告法定代理人戊○○說要請他擔任保人。」、「（問：當初對保有無向被告
    秀琴詢問其是否為身分證所載之本人？）有。」、「（問：
    請問被告庚○○○簽名時，其有無表明其不會簽名？）有。
    （問：那你如何處理？）我們一定要他簽名，所以他是一筆
    一筆描的。」、「（問：有無人寫給他描？）沒有，就是他
    自己寫的。」等語（見本院卷第137頁背面至第138頁）。證
    人前揭證詞，核與本件第三人庚○○○戶籍謄本所載為24年
    出生、國小肄業5年，住居於雲林縣等相符（見本院卷第95
    頁、第98頁）。另觀諸本件保證書及授信定書、委任開發國
    內信用狀契約上之庚○○○之簽名（見本院卷第9頁、第13
    頁、第16頁），並與台灣中小企業銀行授信約定書、萬泰商
    業銀行授信約定書（見本院卷第159頁、第161頁）上簽名相
    互以參，其簽名之筆劃均屬生硬，且其「葉」字中間部分均
    簡以「廿」代之，顯應屬不諳文字書寫之人所為。且與台灣
    中小企業銀行授信約定書（見本院卷第159頁）上簽名相互
    以參，是本件前揭文件上關於庚○○○簽名部分，概係庚○○○本人所為無疑。
  ２至被告指稱本件保證書及授信定書、委任開發國內信用狀契
    約文件上關於庚○○○之印文，與庚○○○於其他金融業者
    處存留者不同云云。惟觀諸證人楊勝富於同日言詞辯論期日
    到場證稱：「‧‧‧印章是他們拿出來的，但是是何人所蓋
    ，我不記得了。」、「（問：印章是誰拿出來的？）我不記
    得了，確定是對方拿出來的。」（見本院卷第137頁背面、
    第158頁），並參諸庚○○○當日在場，並親自簽署前揭文
    件等情，則縱該印章非其所親自蓋用，諒係亦在庚○○○之
    同意下所代為用印。且衡諸社會常情，一人有多個印章，且
    於不同銀行以不同印章開戶、簽訂借貸契約、保證契約者，
    時有所見，是縱本件借款文件上之印章與別處金融業者存留
    印鑑不同，亦不影響其本件契約上之印章確為第三人庚○○○所為。是被告此等抗辯，仍不可採。
  ３另被告辯稱庚○○○不識字，無法理解連帶保證之法律上意
    義，自無成立連帶保證契約之意思合致云云。然查，觀諸證
    人楊勝富於同日到庭證述：「（問：你在交給她簽名時，有
    無告知她是要做什麼？有無告知保證人義務？）有，我有告
    訴她那是要擔任保證人，因為原來的保證人（好像是兼被告
    法定代理人戊○○的太太）不擔當了，所以才會換成他媽媽
    。」、「（問：你有無將對保的資料給被告庚○○○看？）
    我有給她看，但是他看得懂不懂我不知道，我有大概告訴他
    內容。（問：保證人義務有無告知她？你是如何陳述？）有
    ，我有說他要負連帶清償的責任。（問：你有告訴他借款的
    金額、違約金利息是多少？）有。」、「（你交付借據約定
    書時，金額是否已經寫好？）金額已經寫好。」（見本院卷
    第138頁面至第139頁）等語，足見證人即本件核保人楊勝富
    業已口頭告知連帶保證人之義務需負連帶清償之責，且於簽
    約時其所保證之金額亦已經填載於契據上，並亦告知利息及
    違約金之計算方式，堪認庚○○○應了解伊描寫簽名後依約
    所應負之責任。是被告辯稱因庚○○○不識字而無法達成本
    連帶保證契約之合致意思云云，亦無可採。
  ４縱上，本件保證書、授信約定書、委任開發國內信用狀契約
    上關於庚○○○之簽名為其所為，其用印或為庚○○○親為
    ，或為他人於其面前，得伊之同意所蓋用，則庚○○○與原
    告間成立連帶保證契約之情，應堪認定。
六、按（消費借貸之）借用人應於約定期限內，返還與借用物種
    類、品質、數量相同之物，未定返還期限者，借用人得隨時
    返還，貸與人亦得定一個月以上之相當期限，催告返還。民
    法第478條定有明定。而遲延之債務，以支付金錢為標的者
    ，債權人得請求依法定利率計算之遲延利息。但約定利率較
    高者，仍從其約定利率。當事人得約定債務人不履行債務時
    ，應支付違約金，同法第233條第1項、第250條第1項亦分別
    定有明文。次按，稱保證者，謂當事人約定，一方於他方之
    債務人不履行債務時，由其代負履行責任之契約。又連帶債
    務之債權人，得對於債務人中之一人或數人或其全體，同時
    或先後請求全部或一部之給付。連帶債務未全部履行前，全
    體債務人仍負連帶責任，民法第739條、第273條分別定有明
    文。查：
  １被告昌駿電腦股份有限公司既積欠原告如附表所示之金額及
    其利息、違約金未為清償，自應就此欠款負清償之責。另被
    告戊○○既為前揭欠借款之連帶保證人，依前揭規定，自應
    就此欠款負連帶清償之責。
  ２然按，保證人與債權人約定就債權人與主債務人間所生一定
    債之關係範圍內之不特定債務，預定最高限額，由保證人保
    證之契約，學說上稱為最高限額保證。此種保證，除訂約時
    已發生之債權外，即將來發生之債權，在約定限額之範圍內
    ，亦為保證契約效力所及。而保證人死亡後，已不得再為權
    利義務之主體。保證人死亡前已發生之債務，在約定限度之
    範圍內，固應由其繼承人承受，負連帶償還責任；惟保證人
    死亡後始發生之債務，則不在其繼承人繼承之範圍（最高法
    院81年度台上字第1011號判決意旨參照）。
    (1)本件依第三人庚○○○所簽立之委任開發國內信用狀契約
      ，其開宗即揭示「立約人昌駿電腦股份有限公司為便於現
      在及將來在國內採購原料或物資需要，資邀為連帶保證人
      （以下簡稱保證人）訂立本契約，概括委請貴行以新台幣
      伍佰伍拾萬元整為限循環開發國內信用狀‧‧‧」，及保
      證書所載「連帶保證人戊○○、庚○○○等（以下簡稱保
      證人）今向華南商業銀行（以下簡稱貴行）連帶保證昌駿
      電腦股份有限公司（以下簡稱主債務人）對貴行（包括總
      行及各分支機關）現在（包括過去所負現在尚未清償）及
      將來所負之借款、票據、透支、墊款、保證、損害賠償等
      及其他一切債務以新台幣壹仟萬元正為限額，‧‧‧保證
      人願與主債務人負連帶清償責任‧‧‧」等語，是系爭契
      約即屬前述最高限額保證契約。而第三人庚○○○於95年
      8月8日死亡，即不得再為權利義務主體，是自此日後所生
      之保證債務，依前揭最高法院判決意旨，均非其法定繼承
      人所得繼承範圍。
    (2)次查，附表編號14至編號19部分，其開證日期分別為95年
      9 月8日、95年9月8日、95年10月23日、95年10月4日、95
      年10月23日、95年10月23日，其押匯日期如附表所示，均
      係被昌駿電子股份有限公司係於第三人庚○○○95年8月8
      日後死亡始行簽立申請書（見本院卷第68頁至第90頁），
      被告亦於該日期後始代為墊付，此部份之債務既係發生於
      95年8月8日庚○○○死亡後，自非被告丙○○、丁○○、
      己○○所繼承之範圍。是原告就此部分請求被告丙○○、
      丁○○、己○○負連帶清償責任，核與前揭說明不符，不
      應准許。此外，如附表編號1至編號13部分，均係被昌駿
      電子股份有限公司係於第三人庚○○○95年8月8日死亡前
      即已簽立申請書，原告亦依約所代為墊付之款項，自屬第
      三人庚○○○之保證債務範圍。而被告丙○○、丁○○、
      己○○既為第三人庚○○○之直系血親卑親屬，依民法第
      1138條第1款之規定而為第三人庚○○○之繼承人，自應
      就附表編號1至13所示之債務負連帶清償之責。
七、從而，本件原告依消費借貸及連帶保證契約請求被告昌駿電
    子股份有限公司、戊○○連帶給付如附表所示之金額、利息
    及違約金，並請求被告丙○○、丁○○、己○○連帶給付如
    附表編號1至13所示部分之本金、利息及違約金，為有理由
    。原告逾此部分之請求，為無理由，不應准許。
八、假執行之宣告：原告及被告丙○○、丁○○、己○○均分別
    陳明願供擔保，請求宣告假執行或免為假執行，核與民事訴
    訟法第390條第2項、392條規定並無不合，茲分別酌定相當
    之擔保金額，予以准許。至於原告敗訴部分，其假執行之聲
    請即失所依附，應予駁回。
九、本件為判決基礎之事證已明，兩造所為之其他主張、陳述並
    所提之證據，經審酌後，認均與本件之結論無礙，不再一一
    論述，併予敘明。
十、據上論結，本件原告之訴為一部有理由，一部無理由，依民
    事訴訟法第79條、第385條第1項前段、第390條第2項、第39
    2條第2項，判決如主文。
中　　華　　民　　國　　96　　年　　8 　　月　　16　　日
                  民事第三庭    法　官　林振芳
以上正本係照原本作成
如對本判決上訴，須於判決送達後20日內向本院提出上訴狀
中　　華　　民　　國　　96　　年　　8 　　月　　16　　日
                    　　　　　　書記官　李淑芬
